【裁判字號】    98,訴,1340
【裁判日期】    990607
【裁判案由】    侵權行為損害賠償
【裁判全文】
臺灣臺北地方法院民事判決              98年度訴字第1340號
原      告  甲○
訴訟代理人  林俊宏律師
被      告  乙○○
訴訟代理人  何朝棟律師
上當事人間請求侵權行為損害賠償事件，本院於民國99年5月5日
言詞辯論終結，判決如下：
    主  文
被告應將如附件一所示之道歉聲明以頭版二分之一版面刊登於中
國時報、聯合報、自由時報、蘋果日報、經濟日報、工商時報之
全國版圖各一日。
訴訟費用由被告負擔。
    事  實  及  理  由
一、原告主張：被告欲參加年底台南市安南區市議員選舉，竟將
    其於民國97年12月15日上午10時許，在監察院前，強行摘取
    伊假髮之侵權照片，印製成競選名片（下稱系爭名片），以
    貶損伊名譽手段來為其選舉造勢，顯然侵害伊之肖像權、隱
    私權及名譽權，且經被告受訪及各大媒體反覆報導，益使伊
    在社會上之評價受到更深之貶損侮辱。爰依民法第184條第1
    項前段、第195條第1項之規定。聲明：被告應將如附件一所
    示之道歉聲明以頭版二分之一版面刊登於中國時報、聯合報
    、自由時報、蘋果日報、經濟日報、工商時報之全國版圖各
    一日。
二、被告則以：否認印製、發送系爭名片；個人外觀之美醜與其
    人格地位高低之評價無關，系爭名片並無侵害原告之名譽權
    ；原告光頭外觀已於96年4月26日因妨害公務案入獄前曝光
    ，已無隱私可言；原告應舉證證明其肖像權受有損害；依民
    法第195條第1項之規定，僅名譽被侵害者，始得請求回復名
    譽之適當處分，原告主張隱私權、肖像權受侵害部分不得請
    求被告刊登道歉啟事等語，資為抗辯。聲明：原告之訴駁回
    。
三、本件原告主張被告印製及發送系爭名片，而侵害其名譽權、
    隱私權、肖像權等語，惟為被告所否認，並以前開情詞置辯
    。是本件應予審酌者厥為：（一）被告是否印製、發送系爭
    名片？（二）原告本於侵權行為法則請求被告刊登如附件所
    示之道歉啟事，有無理由？
（一）被告是否印製、發送系爭名片？
    1.本件原告固主張系爭名片係被告所印製，惟為被告所否認
      。經查，被告於臺灣臺南地方法院98年度易字第1714號審
      理中，主張系爭名片係訴外人葉水福印製，倘參酌訴外人
      葉水福證稱：「（問：【提示臺北地檢98年度3908號卷第
      7頁剪報】你有無看過該乙○○競選臺南市安南區市議員
      的名片？）答：有看過，這是我印的。」等語（見臺灣臺
      南地方法院檢察署98年度他字第1826號98年7月14日訊問
      筆錄），足認系爭名片係訴外人葉水福所印製。
    2.被告固辯稱其並無發送系爭名片云云。惟查，被告於臺灣
      臺南地方法院檢察署98年度他字第1826號偵查程序中證稱
      ：「（問：葉水福印有你扯下甲○假髮的名片，你發送幾
      張？）答：約20、30張，事後有人告知不能發送該名片時
      ，我有去回收名片回來，但沒有全部回收。」等語（見臺
      灣臺南地方法院檢察署98年度他字第1826號98年8月20日
      訊問筆錄），足認被告確有發送系爭名片。被告雖於臺灣
      臺南地方法院98年度易字第1714號審理時先否認稱：「名
      片不是我發的，我也沒有叫別人去發名片。我在檢察官面
      前講錯了，我的意思是說有人來找我要名片，我要把名片
      拿出來的時候發現名片有印錯，所以我沒有把名片發出去
      」云云（見臺灣臺南地方法院98年度易字第1714號卷第13
      頁），然嗣後又改稱：「葉水福拿這5盒名片給我的第2天
      ，我有拿出來看，發覺葉水福拿給我的5盒名片上面印的
      人是甲○是不對的，而且也把我服務處的地址印錯了，所
      以我就將名片放回名片盒內。我都沒有拿出去發放葉水福
      給我的這5盒名片。我有發放的名片的是另外由別人所提
      供的，名片上面的人就不是甲○」、「（問：你在98年11
      月20日偵查中供稱，你一開始只有發送給鄰居，之後你發
      現不對，人物、影像印錯了，所以你有去收回，可能沒有
      完全收回來，有何意見？）答：我在偵查中確實有說過這
      句話，因為葉水福交給我的名片，跟其他人交給我的那九
      盒名片很相像，所以我在發放的時候，可能沒有特別注意
      ，而將兩種規格的名片都發放出去」、「（問：你剛剛說
      葉水福把那5盒名片交給你的時候，第2天你就有將名片拿
      出來看，發現上面印甲○是印錯了，而且也把你的服務處
      地址印錯了，所以你就把名片放回名片盒，並沒有發放名
      片，為何現在又說你可能有發放這些名片？）答：因為這
      兩種規格的名片印的都很相像，而且都放在一起，所以在
      發的時候，有可能兩邊都有發出去」云云（見臺灣臺南地
      方法院98年度易字第1714號卷第68、69頁）。綜上，被告
      針對有無發送系爭名片一事，或供稱「沒有發送，可能跟
      我自己印的第一批名片混在一起不小心發出去」，或供稱
      「一開始只有發送給鄰居，發送20、30張，之後我發現不
      對，人物影像印錯」，或供稱「名片不是我發的，我也沒
      有叫別人去發名片。有人來找我要名片，我要把名片拿出
      來的時候發現名片有印錯，所以我沒有把名片發出去」，
      或供稱「葉水福拿這5盒名片給我的第2天，我有拿出來看
      ，發覺名片上面印的人是甲○是不對的，而且也把我服務
      處的地址印錯了，所以我就將名片放回名片盒內。我都沒
      有拿出去發。我有發放的名片的是另外由別人所提供的，
      名片上面的人就不是甲○」云云，是其先後所述矛盾不一
      ，甚而閃爍其辭，已難認其所執之辯解為真實。是原告主
      張被告發送系爭名片乙情，堪予採認。
（二）原告本於侵權行為法則請求被告刊登如附件所示之道歉啟
      事，有無理由？
    1.按因故意或過失，不法侵害他人之權利者，負損害賠償責
      任；不法侵害他人之身體、健康、名譽、自由、信用、隱
      私、貞操，或不法侵害其他人格法益而情節重大者，被害
      人雖非財產上之損害，亦得請求賠償相當之金額。其名譽
      被侵害者，並得請求回復名譽之適當處分。民法第184條
      第1項前段、第195條第1項，分別定有明文。次按所謂之
      名譽，及指人格之社會評價，故名譽有無受侵害，應以社
      會上對其評價是否貶損以為斷，倘依社會觀念足認其人之
      聲譽已遭貶損，即足當之。又行為人是否侵害名譽，應斟
      酌被害人在社會上之地位依客觀標準判斷。又所謂隱私權
      ，乃係不讓他人無端地干預其個人私的領域的權利，此種
      個人不欲人知之隱私人格權，乃在維護個人尊嚴、保障追
      求幸福所必要而不可或缺。另肖像者，無非個人形象及個
      性之表徵，如何為肖像之適當顯現，對個人影響重大，乃
      屬重要人格法益，所謂「不法侵害其他人格法益」應包括
      肖像權在內，自無庸疑。而肖像權係個人對其肖像是否公
      開之自主權利，從而未經他人同意，擅自使用他人照片之
      行為，自構成對肖像權之侵害。且侵害肖像法益情節是否
      重大，宜從被害人是否為公眾人物、使用場合、使用目的
      等因素為綜合之考量。
    2.經查，系爭名片上所印製之照片係被告強行摘取原告頭頂
      假髮，斯時原告於突受驚嚇之際，隨即高舉右手所持文件
      及左手試圖遮掩其遭強行摘取假髮之頭部，凸顯原告當時
      所受驚嚇及困窘之表情，客觀上已可使閱覽該等名片內容
      之不特定人，就被告所指涉原告遭強行摘取頭頂假髮之特
      定之具體事實有所認知，被告欲藉此散發系爭名片行為，
      以達使閱覽該名片者對於原告外觀容貌及驚嚇、困窘表情
      為訕笑之負面評價，衡諸社會常情，實係就原告之人格所
      為侮辱嘲諷等貶抑之負面評價，並伴隨有對原告個人聲譽
      形象之貶損，顯已損害原告名譽甚明。
    3.次查，維護個人外貌形象之方法，即如本件髮量較少之原
      告透過假髮之輔助維護其個人外貌之形象，係在維護其個
      人尊嚴及個人自由，使個人得有所保留，此為憲法所保障
      之基本權利之一，亦屬個人私的領域的權利，自應免於受
      他人干預與侵害，然被告將印有強行摘取原告頭頂上假髮
      之系爭名片任意發送，顯致原告所欲維護不為人知之外貌
      部分為他人所知悉，而侵害原告私領域，則原告主張被告
      侵害其隱私權，即屬有據，堪予認定。
    4.又查，被告未經原告同意及擅自發送印有原告照片之名片
      ，自屬對原告肖像權之侵害。又被告使用系爭名片之目的
      在於損害原告之名譽，亦徵被告侵害原告之肖像權。
    5.本院審酌原告為現任立法委員，具全國知名度，被告發送
      系爭名片確對原告名譽造成明顯影響等情。從而，原告訴
      請被告將如附件一所示之道歉聲明以頭版二分之一版面刊
      登於中國時報、聯合報、自由時報、蘋果日報、經濟日報
      、工商時報之全國版圖各一日之方式以為原告回復名譽之
      方式，核屬適當，衡諸社會經驗，尚屬必要，依法應予以
      准許。
四、綜上，原告依民法第184條第1項前段、第195條第1項之規定
    ，訴請被告應將如附件一所示之道歉聲明以頭版二分之一版
    面刊登於中國時報、聯合報、自由時報、蘋果日報、經濟日
    報、工商時報之全國版圖各一日，為有理由，應予准許。
五、本件為判決之基礎已臻明確，兩造其餘之陳述及所提其他證
    據，經本院斟酌後，認為均於判決之結果無影響，亦與本案
    之爭點無涉，自無庸逐一論述，併此敘明。
六、據上論結，本件原告之訴為有理由，依民事訴訟法第78條，
    判決如主文。
中    華    民    國    99    年     6    月     7    日
                  民事第二庭    法  官  黃呈熹
以上正本係照原本作成。
如對本判決上訴，須於判決送達後20日內向本院提出上訴狀。
中    華    民    國    99    年     6    月     7    日
                                書記官  傅美蓮
附件一：
                向甲○先生公開道歉文
道歉人乙○○（身分證字號：Ｚ000000000），為競選台南市議員
而求吸引泛綠民眾之注意，達到吸引媒體及選票之目的，未經甲
○先生同意，私下將拉扯甲○先生頭髮之照片，製成名片到處發
送，對於自己不斷以污衊、羞辱、醜化的手法傷害甲○先生，本
人實感歉意與悔意，對甲○先生造成鉅大傷害，道歉人乙○○正
式登報道歉，謹此聲明。

司法院資訊處製作；財團法人民間司法改革基金會備份。
